# Metodologia {#sec-methods}
<!--
<style>
.csl-entry a {
  word-break: break-all;
}
</style>
-->
```{r}
#| label: setup
#| include: false

library(targets)
library(gt)
library(plotly)
library(tidyverse)

theme_set(theme_bw(base_family = "monospace", base_size = 8))

```

Todo o processo apresentado nessa nota técnica foi desenvolvido com base na linguagem de programação R [@rcoreteam2021]. O código-fonte pode ser acessado no [repositório](https://github.com/detran-sp/custos_sinistros_sp).


O cálculo dos custos foi elaborado com base nos dados abertos de sinistros disponibilizados no Infosiga [@detran-spInfosigaSPDadosAbertos2025], considerando a série histórica desde o ano de 2019, em que houve a inclusão dos sinistros não fatais. Para a análise, foram considerados os registros classificados como "Sinistro fatal" e "Sinistro não fatal", desconsiderando assim os registros classificados como "Notificação", os quais possuem informações menos completas.

Os dados foram filtrados pelas datas e separados pelo tipo de via: **Estradas e rodovias** e **Vias urbanas**. A base do Infosiga também possui alguns registros em que não há o tipo de via registrado.

Para o cálculo dos custos, decidiu-se separar o método de acordo com a @eq-custo-total, somando os custos relacionados aos sinistros em rodovias ($C_r$), em vias urbanas ($C_u$) e casos sem o registro do local e tipo de via ($C_{NA}$)
$$
C = C_r + C_u + C_{NA}
$$ {#eq-custo-total}

::: {.callout-note}
O @ipeaCUSTOSDOSACIDENTES2020 estabelece um método de cálculo apenas para as rodovias federais e estima os custos em rodovias estaduais/municipais. Neste trabalho, utilizou-se o método das rodovias federais para todos tipos de rodovias em São Paulo.
:::

As seções a seguir apresentam os custos dos sinistros para cada tipo de via. Os valores apresentados dos componentes de custos foram atualizados, considerando a inflação até o mês de dezembro/2025. O cálculo da inflação foi realizado com base no Índice Nacional de Preços ao Consumidor Amplo (IPCA). A @eq-ipca apresenta o processo de atualização para o custo $c$ no período $j$, que se baseia na razão dos valores de IPCA para o período $j$ e um período anterior ao período base $k$ ($k-1$) do custo que se quer atualizar ($c_k$), considerando que $j$ é mais recente que $k$ e que esses períodos são valores mensais. O IPCA no $k-1$ é necessário pois seu valor é sempre para o último dia do mês. Assim, para atualização dos custos é necessário pegar o IPCA do último dia do mês anterior ao mês que se quer atualizar.



$$
c_{j} = \frac{\text{IPCA}_j}{\text{IPCA}_{k-1}} \times c_{k}, \quad \forall j > k
$$ {#eq-ipca}

## Rodovias

De acordo com @ipeaEstimativaDosCustos2015a, os custos de sinistros em rodovias federais podem ser calculados com base na @eq-custo-rodovias, decompondo em custos relacionados às pessoas ($C_r$), custos relacionados aos veículos ($C_v$) e custos institucionais e danos patrimoniais ($C_i$).

$$
C_r = C_p + C_v + C_i
$$ {#eq-custo-rodovias}

A @tbl-custos-pessoas apresenta os componentes de custos associados às pessoas, com valores atualizados para dezembro/2025. Os valores até a @tbl-custos-inst foram baseados em @ipeaEstimativaDosCustos2015a, que apresentava valores de dezembro/2014. Assim, aplicou-se a @eq-ipca, baseando-se no valor do IPCA de dezembro/2025 (7.276,54) e o valor do IPCA de novembro/2014 (4.028,44), resultando em uma taxa de correção de 1,8063 [@ibgeIPCAIndiceNacional2025].

Até o momento de publicação desse trabalho, os sinistros fatais no Infosiga não possuem a informação de gravidade das outras vítimas não fatais que estavam envolvidas (aparecem como "gravidade não disponível"). Ainda, nos sinistros não fatais também há registros de vítimas com a gravidade não disponível. Como o @ipeaEstimativaDosCustos2015a não fornece custos para gravidade "não disponível", foi necessário fazer uma estimativa com base nos custos disponíveis das gravidades "Leve" e "Grave".

Para isso, foi considerada a @eq-estimativa-gravidade-na, que calcula o custo unitário das vítimas com gravidade não disponível ($c_n$) através de uma média ponderada dos custos $c_g$ já disponibilizados das outras gravidades $g$. Com os dados de sinistros do Infosiga entre janeiro/2019 e dezembro/2025, foram calculadas as proporções de cada gravidade ($p_g$) envolvida em sinistros não fatais, assim, compondo a média ponderada entre as gravidades "Leve" e "Grave". O resultado dessa média dos sinistros não fatais também foi considerada para os sinistros fatais.

$$
c_n = \frac{\sum_{i=1}^{n} p_g c_g}{\sum_{i=1}^n p_g}
$$ {#eq-estimativa-gravidade-na}

Os custos apresentados na @tbl-custos-pessoas englobam os gastos pré-hospitalares, hospitalares, pós-hospitalares, perda de produção e remoção [@ipeaEstimativaDosCustos2015a]. Os custos variam de acordo com o tipo de sinistro e com a gravidade da vítima.

```{r}
#| label: tbl-custos-pessoas
#| tbl-cap: Componentes de custos associados às pessoas (valores de dezembro/2025)

tar_read(tbl_custos_pessoas)
```

A @eq-componente-pessoa apresenta o método de cálculo para os custos associados às pessoas para cada sinistro. O custo para um sinistro do tipo $t$ (Sem vítimas, Sinistro não fatal ou Sinistro fatal) é o somatório da quantidade de vítimas $q$ da gravidade $g$ multiplicado pelo custo $c$ associado à gravidade $g$ (Ileso, leve, grave ou fatal).

$$
C_{pt} = \sum_{g} q_{gt} \times c_{gt}
$$ {#eq-componente-pessoa}

::: {.callout-note}
Nesse trabalho foi considerado a tipo de sinistro ("Sinistro fatal" ou "Sinistro não fatal") de acordo com a chave `tipo_registro` dos dados abertos do Infosiga. Assim, não foram considerados os custos de sinistros "Sem vítimas" estabelecidos pelo IPEA.
:::

Similar ao caso dos tipos de vítima "não disponíveis", o Infosiga também apresenta casos em que o tipo do veículo envolvido é "Não disponível". O mesmo procedimento de média ponderada descrito na @eq-estimativa-gravidade-na foi aplicado para o caso dos veículos não identificados, dessa vez de forma separada para os sinistros fatais e não fatais. No caso dos sinistros fatais, a amostra considerada para calcular as proporções por tipo de veículo foi de janeiro/2015 a dezembro/2025.

A @tbl-custos-veiculos apresenta os componentes de custos associados aos veículos, considerando os valores de dezembro/2025. Os custos são classificados por tipo de veículo e por tipo de sinistro. Esses custos incluem os gastos de remoção/pátio, danos materiais e perda de carga.

```{r}
#| label: tbl-custos-veiculos
#| tbl-cap: Componentes de custos associados aos veículos (valores de dezembro/2025)

tar_read(tbl_custos_veiculos)
```

A @eq-componente-veic descreve o método de cálculo para os custos associados aos veículos para cada sinistro. O custo para um sinistro do tipo $t$ (Sem vítimas, Sinistro não fatal ou Sinistro fatal) é o somatório da quantidade de veículos envolvidos $q$ do tipo $\nu$ multiplicado pelo custo $c$ associado ao tipo $\nu$ (automóvel, motocicleta, bicicleta, caminhão, ônibus ou outros).

$$
C_{vt} = \sum_\nu q_{\nu t} \times c_{\nu t}
$$ {#eq-componente-veic}

::: {.callout-note}
O @ipeaEstimativaDosCustos2015a também traz custos relacionados aos veículos do tipo "utilitário". Como o Infosiga não possui essa classificação em seus registros, esse tipo foi desconsiderado.
:::

A @tbl-custos-inst contém os custos institucionais e danos patrimoniais considerando valores de dezembro/2025, que também incluem os gastos com atendimentos. Como ele não depende do tipo e da quantidade de vítimas / veículos, o seu cálculo é apenas uma soma do valor de acordo com o tipo de sinistro.

```{r}
#| label: tbl-custos-inst
#| tbl-cap: Componentes de custos institucionais e danos patrimoniais (valores de dezembro/2025)

tar_read(tbl_custos_inst)
```


## Vias urbanas

Na @tbl-custos-urbanos estão apresentados os custos médios dos sinistros ocorridos em aglomerações urbanas com os valores de dezembro/2025, atualizados a partir de @ipeaImpactosSociaisEconomicos2003. O método original apresentado pelos autores não inclui um detalhamento sobre o custo de cada componente, como foi elaborado para as rodovias.

Para a atualização dos valores, baseou-se novamente na @eq-ipca, considerando agora uma atualização dos valores de abril/2003 (IPCA = 2.144,49) [@ibgeIPCAIndiceNacional2025], o que resultou em uma taxa de correção de 3,393.

```{r}
#| label: tbl-custos-urbanos
#| tbl-cap: Custos médios de sinistros em vias urbanas

tar_read(tbl_custos_urbanos)
```

## Locais não identificados

Para os sinistros com locais não identificados, o custo para os sinistros foi calculado com base na média entre os custos médios em rodovias para cada tipo de sinistro ($C_{rt}$) e os custos para as vias urbanas para cada tipo de sinistro ($C_{ut}$), conforme apresentado anteriormente na @tbl-custos-urbanos. Esse processo está exemplificado na @eq-custos-na.

$$
C_{NA t} = \frac{C_{rt} + C_{ut}}{2}
$$ {#eq-custos-na}

A @tbl-custos-na apresenta os custos médios para cada tipo de sinistro em locais não identificados, com valores de dezembro/2025.

```{r}
#| label: tbl-custos-na
#| tbl-cap: Custos médios de sinistros em locais não identificados (valores de dezembro/2025)

tar_read(tbl_custos_na)
```


