# Resultados {#sec-results}

<!--
<style>
.csl-entry a {
  word-break: break-all;
}
</style>
-->

```{r}
#| label: setup
#| include: false

library(targets)
library(gt)
library(plotly)
library(tidyverse)

theme_set(theme_bw(base_family = "monospace", base_size = 8))

```

```{r}
#| label: results
#| include: false
tar_load(custo_total)
tar_load(n_sinistros)
```

O custo total dos sinistros de trânsito no estado de São Paulo, considerando o período entre 2019-01-01 e 2025-12-31, resultou em aproximadamente R$ 82,44 bi de reais (`{r} custo_total`), considerando as `{r} n_sinistros` ocorrências nesse período. Apenas no último ano (2025), o impacto econômico foi cerca de R$ 10,60 bi, correspondente a 102.084 sinistros. As seções a seguir apresentam um detalhamento dos sinistros ocorridos e dos custos. As seções a seguir apresentam um detalhamento dos sinistros ocorridos e dos custos.

## Sinistros

A @fig-count-sinistros-via apresenta a distribuição dos sinistros fatais e não fatais segundo o tipo de via por ano. Ao todo, Observa-se que o maior número absoluto de sinistros não fatais ocorreu em vias urbanas, totalizando 684.922 registros, seguido por rodovias, com 152.474 casos. Os sinistros fatais foram ligeiramente mais frequentes em vias urbanas (18.774 casos) do que em rodovias (14.957 casos). Destaca-se também a presença de 2.005 sinistros fatais em locais não identificados, categoria que não apresenta registros de sinistros não fatais no período em análise.

```{r}
#| label: fig-count-sinistros-via
#| fig-cap: Quantidade de sinistros por tipo de via e tipo de sinistro

tar_read(plt_count_sinistros_via)
```

A @fig-vitimas-gravidade-rodovias e a @fig-vitimas-gravidade-urbano apresentam a quantidade de vítimas segunda gravidade e tipo de via. Nas estradas e rodovias, observa-se maior volume de sinistros não fatais envolvendo vítimas com gravidade leve (140.012 casos), seguido de casos graves (26.979 casos) e, na sequência, de registros com gravidade não disponível (17.683 casos). Os sinistros fatais somam 16.553 ocorrências com gravidade fatal, além de 769 registros cuja gravidade não foi informada.

Nas vias urbanas, a distribuição apresenta padrão semelhante quanto à predominância de casos leves (638.995 casos). Em seguida aparecem os registros com gravidade não disponível (121.811 casos) e os casos graves (121.811), os sinistros fatais totalizam 18.708 dos casos.

É importante ressaltar a expressiva quantidade de registros com gravidade não disponível, tanto nas rodovias quanto nas vias urbanas. Essa ausência de informação compromete a análise mais precisa dos impactos dos sinistros. Também há uma quantidade de sinistros com local não identificado, todos com vítimas fatais ou com gravidade não identificada.

::: {.panel-tabset}

## Estradas e rodovias

```{r}
#| label: fig-vitimas-gravidade-rodovias
#| fig-cap: Vítimas envolvidas nos sinistros em estradas e rodovias por gravidade

tar_read(plt_vitimas_gravidade_rodovias)
```

## Vias urbanas 

```{r}
#| label: fig-vitimas-gravidade-urbano
#| fig-cap: Vítimas envolvidas nos sinistros em vias urbanas por gravidade

tar_read(plt_vitimas_gravidade_urbano)
```

:::

A @fig-veic-fatal-rodovias , @fig-veic-fatal-urbano, @fig-veic-nao-fatal-rodovias e a @fig-vitimas-gravidade-urbano apresentam a quantidade de veículos envolvidos em sinistros, segundo o tipo de via, o tipo de veículo envolvido e a gravidade do evento. Em vias urbanas, os veículos mais frequentemente associados a sinistros não fatais são os automóveis (501.885 casos) e motocicletas (446.276 casos). Já entre os sinistros fatais, as motocicletas aparecem com destaque (10.943 casos), seguidas pelos automóveis (8.362 casos).

Nas rodovias, o padrão é semelhante. Os sinistros não fatais incluem majoritariamente automóveis (116.865 casos) e motocicletas 81.356 casos). Entre os sinistros fatais, os automóveis lideram com 10.783 registros, seguidos por motocicletas (6.039) e caminhões (4.707). Em ambos os tipos de via, observa-se que as motocicletas concentram uma proporção expressiva dos sinistros fatais.


::: {.panel-tabset}

## Sinistros fatais - estradas e rodovias

```{r}
#| label: fig-veic-fatal-rodovias
#| fig-cap: Veículos envolvidos em sinistros fatais em estradas e rodovias

tar_read(plt_veic_envolvido_fatal_rodovias)
```

## Sinistros fatais - vias urbanas

```{r}
#| label: fig-veic-fatal-urbano
#| fig-cap: Veículos envolvidos em sinistros fatais em vias urbanas

tar_read(plt_veic_envolvido_fatal_urbano)
```

## Sinistros não fatais - estradas e rodovias

```{r}
#| label: fig-veic-nao-fatal-rodovias
#| fig-cap: Veículos envolvidos em sinistros não fatais em estradas e rodovias

tar_read(plt_veic_envolvido_nao_fatal_rodovia)
```

## Sinistros não fatais - vias urbanas

```{r}
#| label: fig-veic-nao-fatal-urbano
#| fig-cap: Veículos envolvidos em sinistros não fatais em vias urbanas

tar_read(plt_veic_envolvido_nao_fatal_urbano)
```

:::

## Custos

Conforme mostrado na @fig-custos, os custos com sinistros em vias urbanas ultrapassam R$ 50,65 bi, concentrando a maior parte das perdas. Já nas rodovias, os danos relacionados a vítimas representaram mais de R$ 22,23 bi, seguidos pelos custos relacionados aos veículos (R$ 8,04 bi) e por infraestrutura e patrimônio (R$ 112,75 mi). Houve ainda R$ 215 mi registrados em locais não identificados.

```{r}
#| label: fig-custos
#| fig-cap: Custos dos sinistros de trânsito no estado de São Paulo - Componentes por tipo de via (valores de abril/2025)

tar_read(plt_custos_componentes)

```

A @fig-custos-pessoas-rodovias detalha os custos relacionados às vítimas de sinistros ocorridos em rodovias. Representando 14.957 casos, os óbitos resultam em um impacto financeiro expressivo, atingindo mais de R$ 13,18 bi. O custo associado às vítimas em estado grave também contribuiu significativamente para o total, com um pouco mais de R$ 6,20 bi, mesmo sendo em menor número que os feridos leves. Estes últimos, embora menos numerosos (44.662), representaram um custo relativamente menor, de aproximadamente R$ 2,18 bi.No caso das vítimas com gravidade não disponível, houve 17.683 casos, com custo aproximado de R$ 582,84 mi. Ao todo, os custos com pessoas somaram aproximadamente R$ 22,15 bi no período analisado.

```{r}
#| label: fig-custos-pessoas-rodovias
#| fig-cap: Custos totais relacionados às pessoas em rodovias por gravidade da vítima

tar_read(plt_custos_pessoas_rodovias)
```

Na @fig-custos-veic-rodovias, observam-se os custos associados aos veículos envolvidos em sinistros em rodovias. Automóveis e caminhões concentram a maior parte do impacto financeiro. Em especial, os caminhões envolvidos em sinistros não fatais geraram um custo maior que R$ 3,23 bi, reflexo do elevado valor médio por unidade. Já entre os casos fatais, destacam-se os custos com automóveis (R$ 382, 93 mi) e caminhões (R$ 413, 71 mi). 

```{r}
#| label: fig-custos-veic-rodovias
#| fig-cap: Custos totais relacionados aos veículos em rodovias por tipo de veículo e tipo de sinistro

tar_read(plt_custos_veic_rodovias)
```

A @fig-custos-inst-rodovias reúne os custos institucionais e os danos patrimoniais decorrentes dos sinistros em rodovias. Embora representem uma fração menor do total, essas despesas somaram quase R$ 11,75 mi. Os sinistros não fatais, pela quantidade expressivamente maior, responderam por cerca de R$ 94,80 mi, enquanto os fatais geraram um custo aproximado de R$ 17,95 mi. Esses valores englobam, por exemplo, os custos administrativos e os danos a equipamentos públicos.

```{r}
#| label: fig-custos-inst-rodovias
#| fig-cap: Custos institucionais e danos patrimoniais em rodovias por tipo de sinistro

tar_read(plt_custos_inst_rodovias)


```

Somando os diferentes componentes analisados — custos com pessoas, veículos e danos institucionais — os sinistros em rodovias resultaram em um impacto econômico superior a R$ 22,15 bi apenas com vítimas, R$ 11,33 bi em danos aos veículos envolvidos e um pouco mais de R$ 112,75 mi relacionados a encargos institucionais e prejuízos patrimoniais. Esses valores ilustram a abrangência das perdas provocadas pelos sinistros, que vão muito além das vítimas, envolvendo também danos materiais e custos indiretos para o poder público.

A @fig-custos-urbano mostra que os sinistros em vias urbanas geraram um custo total de aproximadamente R$ 50,65 bi, o maior entre os tipos de via analisados. Por sua vez, os sinistros fatais representam aproximadamente 2,7% dos registros, responderam por mais de R$ 9,30 bi, devido ao elevado custo por ocorrência. Já os sinistros não fatais, em maior volume, concentraram cerca de R$ 41,20 bi, refletindo o peso financeiro agregado mesmo em casos de menor gravidade individual.

```{r}
#| label: fig-custos-urbano
#| fig-cap: Custos totais dos sinistros em vias urbanas por tipo de sinistro

tar_read(plt_custos_urbano)
```

Ainda que com menor representatividade no total de registros, os sinistros em locais não identificados somaram 2.005 casos fatais, com um custo médio superior a R$ 735,5 mil por ocorrência. O impacto financeiro estimado para essa categoria ultrapassa os R$ 1,47 bi, valor que reforça a importância de aprimorar a identificação espacial dos registros para qualificar a análise e o direcionamento de políticas públicas.

```{r}
#| label: fig-custos-na
#| fig-cap: Custos totais dos sinistros em vias de tipo não identificado, por tipo de sinistro

tar_read(plt_custos_na)
```

Considerando os três tipos de via analisados, os sinistros em vias urbanas concentram o maior volume de custos, totalizando cerca de R$ 50,65 bi, impulsionados principalmente pelos sinistros não fatais. Nas rodovias, o impacto foi de aproximadamente R$ 33,60 bi, distribuídos entre custos com vítimas, veículos e danos institucionais. Já os registros em locais não identificados, apesar de menos numerosos, somaram R$ 1,47 bi exclusivamente em sinistros fatais. Esses números evidenciam tanto a magnitude dos prejuízos econômicos quanto a necessidade de qualificar os dados geográficos para aprimorar a gestão da segurança viária.

## Custos por município

A análise territorial dos custos dos sinistros de trânsito permite compreender como os impactos econômicos da sinistralidade se distribuem espacialmente no estado de São Paulo. Ao observar os resultados no nível municipal, torna-se possível identificar padrões territoriais de concentração das perdas econômicas, contribuindo para a compreensão das dinâmicas regionais da segurança viária.


Por fim, a @tbl-custo-municipio apresenta de forma agregada os custos dos sinistros de trânsito por município, enquanto os mapas demonstram sua distribuição territorial pelo estado. Os custos foram somados pelo município de ocorrência do sinistro; assim, é importante observar que isso não significa que o custo apresentado corresponde necessariamente à despesa direta suportada pelo município no período analisado.


```{r}
#| label: tbl-custo-municipio
#| tbl-cap: Custo dos sinistros de trânsito agregados por município da ocorrência (Valores de abril/2025)

tar_read(tbl_custos_municipio)
```



Os mapas a seguir (@fig-mapa-total, @fig-mapa-rodovias, @fig-mapa-urbano e @fig-mapa-na ) complementam essa análise ao evidenciar a distribuição espacial dos custos estimados em todo o território paulista. A representação cartográfica permite identificar padrões espaciais de concentração dos impactos econômicos dos sinistros, destacando municípios e regiões onde as perdas estimadas são mais elevadas. Para fins analíticos, são apresentados mapas para o custo total agregado, bem como para cada tipo de via analisado — estradas e rodovias, vias urbanas e registros com tipo de via não identificado.

::: {.panel-tabset}

## Total

```{r}
#| label: fig-mapa-total
#| fig-cap: Custos dos sinistros agregados por município de ocorrência
#| fig-align: left

tar_read(map_custos_total)
```

## Estradas e rodovias

```{r}
#| label: fig-mapa-rodovias
#| fig-cap: Custos dos sinistros em estradas e rodovias, agregados por município de ocorrência
#| fig-align: left


tar_read(map_custos_rodovias)
```

## Vias urbanas

```{r}
#| label: fig-mapa-urbano
#| fig-cap: Custos dos sinistros em vias urbanas, agregados por município de ocorrência
#| fig-align: left


tar_read(map_custos_urbanos)
```

## Tipos de via não identificados

```{r}
#| label: fig-mapa-na
#| fig-cap: Custos dos sinistros em vias de tipo não identificado, agregados por município de ocorrência
#| fig-align: left

tar_read(map_custos_na)
```



Em conjunto, os resultados apresentados neste capítulo evidenciam a magnitude dos impactos econômicos associados aos sinistros de trânsito no estado de São Paulo. A análise integrada dos registros de sinistros, das características das vítimas e veículos envolvidos, bem como da distribuição territorial dos custos estimados, permite compreender de forma mais abrangente os padrões e a dimensão das perdas associadas à sinistralidade viária. 

:::