# Resultados {#sec-results}

<style>
.csl-entry a {
  word-break: break-all;
}
</style>

```{r}
#| label: setup
#| include: false

library(targets)
library(gt)
library(plotly)
library(tidyverse)

theme_set(theme_bw(base_family = "monospace", base_size = 8))

```

```{r}
#| label: results
#| include: false
tar_load(custo_total)
tar_load(n_sinistros)
```

O custo total dos sinistros de trânsito no estado de São Paulo, considerando o período entre 2024-01-01 e 2024-12-31, resultou em aproximadamente 12,2 bilhões de reais (`{r} custo_total`), considerando as `{r} n_sinistros` ocorrências nesse período. As seções a seguir apresentam um detalhamento dos sinistros ocorridos e dos custos.

## Sinistros

A @tbl-via-tp-sinistro apresenta a distribuição dos sinistros fatais e não fatais segundo o tipo de via. Observa-se que o maior número absoluto de sinistros não fatais ocorreu em vias urbanas, totalizando 105.043 registros, seguido por rodovias, com 24.713 casos. Os sinistros fatais foram ligeiramente mais frequentes em vias urbanas (3.139 casos) do que em rodovias (2.313 casos). Destaca-se também a presença de 337 sinistros fatais em locais não identificados, categoria que não apresenta registros de sinistros não fatais no período em análise.

```{r}
#| label: tbl-via-tp-sinistro
#| tbl-cap: Quantidade de sinistros por tipo de via e gravidade.

tar_read(tbl_sinistros)
```


A @tbl-vitimas apresenta a quantidade de vítimas envolvidas nos sinistros, segundo o tipo de via, a gravidade e o tipo de sinistro. Nas vias urbanas, observa-se que a maioria dos sinistros não fatais está associada a vítimas com gravidade leve (93.578 casos) ou gravidade não disponível (15.304 casos). Os sinistros fatais totalizam 2.799, todos classificados como de gravidade fatal.

Nas rodovias, a distribuição é semelhante. O maior volume de sinistros não fatais envolve vítimas com gravidade leve (21.907 casos) ou gravidade não disponível (1.669 casos). Já os sinistros fatais totalizam 2.046 com gravidade fatal, além de 769 registros com gravidade não disponível.

É importante ressaltar a expressiva quantidade de registros com gravidade não disponível, tanto nas rodovias quanto nas vias urbanas. Essa ausência de informação compromete a análise mais precisa dos impactos dos sinistros. Também há uma quantidade de sinistros com local não identificado, todos com vítimas fatais ou com gravidade não identificada.

```{r}
#| label: tbl-vitimas
#| tbl-cap: Quantidade de vítimas envolvidas nos sinistros, por tipo de via, gravidade e tipo de sinistro.

tar_read(tbl_vitimas)
```

A @fig-veiculos-rodovias e a @fig-veiculos-urbanos apresentam a quantidade de veículos envolvidos em sinistros, segundo o tipo de via, o tipo de veículo envolvido e a gravidade do evento. Em vias urbanas, os veículos mais frequentemente associados a sinistros não fatais são os automóveis (76.442 casos) e motocicletas (69.413 casos). Já entre os sinistros fatais, as motocicletas aparecem com destaque (1.657 casos), seguidas pelos automóveis (1.435 casos).

Nas rodovias, o padrão é semelhante. Os sinistros não fatais incluem majoritariamente automóveis (18.910 casos) e motocicletas (13.700 casos). Entre os sinistros fatais, os automóveis lideram com 1.750 registros, seguidos por motocicletas (878) e caminhões (737). Em ambos os tipos de via, observa-se que as motocicletas concentram uma proporção expressiva dos sinistros fatais.

::: {.panel-tabset}

## Estradas e rodovias

```{r}
#| label: fig-veiculos-rodovias
#| fig-cap: Quantidade de veículos envolvidos em estradas e rodovias - ocorrências em 2024

source("R/report_utils.R")

tar_load(df_sinistros)
tar_load(date_start)
tar_load(date_end)

plot_veiculos_sinistro(df_sinistros, date_start, date_end, "Estradas e rodovias")
```

## Vias urbanas

```{r}
#| label: fig-veiculos-urbanos
#| fig-cap: Quantidade de veículos envolvidos em vias urbanas - ocorrências em 2024

plot_veiculos_sinistro(df_sinistros, date_start, date_end, "Vias urbanas")

```

:::

## Custos

Conforme mostrado na @fig-custos, os custos com sinistros em vias urbanas ultrapassam R$ 7,7 bilhões, concentrando a maior parte das perdas. Já nas rodovias, os danos relacionados aos veículos representaram mais de R$ 1,3 bilhão, seguidos pelos custos relacionados as vítimas (R$ 2,8 bilhões) e por infraestrutura e patrimônio (R$ 18 milhões). Houve ainda R$ 215 milhões registrados em locais não identificados.

```{r}
#| label: fig-custos
#| fig-cap: Custos dos sinistros de trânsito no estado de São Paulo - Componentes por tipo de via (valores de abril/2025)

tar_load(df_custos_municipio)

plot_custos_componentes(df_custos_municipio)
```

A @tbl-resultados-pessoas detalha os custos relacionados às vítimas de sinistros ocorridos em rodovias. Apesar de representarem apenas 2.046 casos, os óbitos resultaram em um impacto financeiro expressivo, atingindo mais de R$ 1,6 bi. O custo associados às vítimas em estado grave também contribuíram significativamente para o total, com quase R$ 0,83 bi, mesmo sendo em menor número que os feridos leves. Estes últimos, embora mais numerosos (21.907), representaram um custo relativamente menor, de aproximadamente R$ 335 milhões. No caso das vítimas com gravidade não disponível, houve 2.438 casos, com custo aproximado de R$ 86 milhões. Ao todo, os custos com pessoas somaram aproximadamente R$ 2,85 bilhões no período analisado.

```{r}
#| label: tbl-resultados-pessoas
#| tbl-cap: Custos de sinistros em rodovias - custos relacionados às pessoas (valores de abril/2025).

tar_read(tbl_resultados_pessoas)
```

Na @tbl-resultados-veiculos, observam-se os custos associados aos veículos envolvidos em sinistros em rodovias. Automóveis e caminhões concentram a maior parte do impacto financeiro. Em especial, os caminhões envolvidos em sinistros não fatais geraram um custo de R$ 516 milhões, reflexo do elevado valor médio por unidade. Já entre os casos fatais, destacam-se os custos com automóveis (R$ 61 milhões) e caminhões (R$ 64 milhões). O custo agregado para esse componente chegou a R$ 1,3 bilhão.

```{r}
#| label: tbl-resultados-veiculos
#| tbl-cap: Custos de sinistros em rodovias - custos relacionados aos veículos (valores de abril/2025).

tar_read(tbl_resultados_veiculos)

``` 

A @tbl-resultados-inst reúne os custos institucionais e os danos patrimoniais decorrentes dos sinistros em rodovias. Embora representem uma fração menor do total, essas despesas somaram quase R$ 18 milhões. Os sinistros não fatais, pela quantidade expressivamente maior, responderam por cerca de R$ 15,1 milhões, enquanto os fatais geraram um custo aproximado de R$ 2,7 milhões. Esses valores englobam, por exemplo, os custos administrativos e os danos a equipamentos públicos.

```{r}
#| label: tbl-resultados-inst
#| tbl-cap: Custos de sinistros em rodovias - custos institucionais e danos patrimoniais (valores de abril/2025).

tar_read(tbl_resultados_inst)
```

Somando os diferentes componentes analisados — custos com pessoas, veículos e danos institucionais — os sinistros em rodovias resultaram em um impacto econômico superior a R$ 2,8 bilhões apenas com vítimas, R$ 1,3 bilhão em danos aos veículos envolvidos e quase R$ 18 milhões relacionados a encargos institucionais e prejuízos patrimoniais. Esses valores ilustram a abrangência das perdas provocadas pelos sinistros, que vão muito além das vítimas, envolvendo também danos materiais e custos indiretos para o poder público.

A @tbl-resultados-urbano mostra que os sinistros em vias urbanas geraram um custo total de aproximadamente R$ 7,7 bilhões, o maior entre os tipos de via analisados. Embora os sinistros fatais representem menos de 5% dos registros, responderam por mais de R$ 1,5 bilhão, devido ao elevado custo por ocorrência. Já os sinistros não fatais, em maior volume, concentraram cerca de R$ 6,2 bilhões, refletindo o peso financeiro agregado mesmo em casos de menor gravidade individual.

```{r}
#| label: tbl-resultados-urbano
#| tbl-cap: Custos de sinistros em vias urbanas (valores de abril/2025).

tar_read(tbl_resultados_vias_municipais)
```

Ainda que com menor representatividade no total de registros, os sinistros em locais não identificados somaram 337 casos fatais, com um custo médio superior a R$ 718 mil por ocorrência. O impacto financeiro estimado para essa categoria ultrapassa os R$ 200 milhões, valor que reforça a importância de aprimorar a identificação espacial dos registros para qualificar a análise e o direcionamento de políticas públicas.

Considerando os três tipos de via analisados, os sinistros em vias urbanas concentram o maior volume de custos, totalizando cerca de R$ 7,76 bilhões, impulsionados principalmente pelos sinistros não fatais. Nas rodovias, o impacto foi de aproximadamente R$ 4,1 bilhões, distribuídos entre custos com vítimas, veículos e danos institucionais. Já os registros em locais não identificados, apesar de menos numerosos, somaram R$ 215 milhões exclusivamente em sinistros fatais. Esses números evidenciam tanto a magnitude dos prejuízos econômicos quanto a necessidade de qualificar os dados geográficos para aprimorar a gestão da segurança viária.

## Custos por município

Por fim, a @tbl-custo-municipio apresenta de forma agregada os custos dos sinistros de trânsito por município. Os custos foram somados pelo município de ocorrência do sinistro, assim, é importante observar que isso não significa  que o custo apresentado é necessariamente a despesa direta que o município teve no período analisado.

```{r}
#| label: tbl-custo-municipio
#| tbl-cap: Custo dos sinistros de trânsito agregados por município da ocorrência (Valores de abril/2025)

tar_read(tbl_custos_municipio)
```

