# Resultados {#sec-results}

<!--
<style>
.csl-entry a {
  word-break: break-all;
}
</style>
-->

```{r}
#| label: setup
#| include: false

library(targets)
library(gt)
library(plotly)
library(tidyverse)

theme_set(theme_bw(base_family = "monospace", base_size = 8))

```

```{r}
#| label: results
#| include: false
tar_load(custo_total)
tar_load(n_sinistros)
```


## Sinistros


```{r}
#| label: fig-count-sinistros-via
#| fig-cap: Quantidade de sinistros por tipo de via e tipo de sinistro

tar_read(plt_count_sinistros_via)
```



É importante ressaltar a expressiva quantidade de registros com gravidade não disponível, tanto nas rodovias quanto nas vias urbanas. Essa ausência de informação compromete a análise mais precisa dos impactos dos sinistros. Também há uma quantidade de sinistros com local não identificado, todos com vítimas fatais ou com gravidade não identificada.

::: {.panel-tabset}

## Estradas e rodovias

```{r}
#| label: fig-vitimas-gravidade-rodovias
#| fig-cap: Vítimas envolvidas nos sinistros em estradas e rodovias por gravidade

tar_read(plt_vitimas_gravidade_rodovias)
```

## Vias urbanas 

```{r}
#| label: fig-vitimas-gravidade-urbano
#| fig-cap: Vítimas envolvidas nos sinistros em vias urbanas por gravidade

tar_read(plt_vitimas_gravidade_urbano)
```

:::




::: {.panel-tabset}

## Sinistros fatais - estradas e rodovias

```{r}
#| label: fig-veic-fatal-rodovias
#| fig-cap: Veículos envolvidos em sinistros fatais em estradas e rodovias

tar_read(plt_veic_envolvido_fatal_rodovias)
```

## Sinistros fatais - vias urbanas

```{r}
#| label: fig-veic-fatal-urbano
#| fig-cap: Veículos envolvidos em sinistros fatais em vias urbanas

tar_read(plt_veic_envolvido_fatal_urbano)
```

## Sinistros não fatais - estradas e rodovias

```{r}
#| label: fig-veic-nao-fatal-rodovias
#| fig-cap: Veículos envolvidos em sinistros não fatais em estradas e rodovias

tar_read(plt_veic_envolvido_nao_fatal_rodovia)
```

## Sinistros não fatais - vias urbanas

```{r}
#| label: fig-veic-nao-fatal-urbano
#| fig-cap: Veículos envolvidos em sinistros não fatais em vias urbanas

tar_read(plt_veic_envolvido_nao_fatal_urbano)
```

:::

## Custos


```{r}
#| label: fig-custos
#| fig-cap: Custos dos sinistros de trânsito no estado de São Paulo - Componentes por tipo de via (valores de abril/2025)

tar_read(plt_custos_componentes)

```


```{r}
#| label: fig-custos-pessoas-rodovias
#| fig-cap: Custos totais relacionados às pessoas em rodovias por gravidade da vítima

tar_read(plt_custos_pessoas_rodovias)
```


```{r}
#| label: fig-custos-veic-rodovias
#| fig-cap: Custos totais relacionados aos veículos em rodovias por tipo de veículo e tipo de sinistro

tar_read(plt_custos_veic_rodovias)
```


```{r}
#| label: plt-custos-inst-rodovias
#| fig-cap: Custos institucionais e danos patrimoniais em rodovias por tipo de sinistro

tar_read(plt_custos_inst_rodovias)


```



```{r}
#| label: fig-custos-urbano
#| fig-cap: Custos totais dos sinistros em vias urbanas por tipo de sinistro

tar_read(plt_custos_urbano)
```


```{r}
#| label: fig-custos-na
#| fig-cap: Custos totais dos sinistros em vias de tipo não identificado, por tipo de sinistro

tar_read(plt_custos_na)
```


## Custos por município

Por fim, a @tbl-custo-municipio apresenta de forma agregada os custos dos sinistros de trânsito por município. Os custos foram somados pelo município de ocorrência do sinistro, assim, é importante observar que isso não significa  que o custo apresentado é necessariamente a despesa direta que o município teve no período analisado.

```{r}
#| label: tbl-custo-municipio
#| tbl-cap: Custo dos sinistros de trânsito agregados por município da ocorrência (Valores de abril/2025)

tar_read(tbl_custos_municipio)
```

::: {.panel-tabset}

## Total

```{r}
#| label: fig-mapa-total
#| fig-cap: Custos dos sinistros agregados por município de ocorrência
#| fig-align: left

tar_read(map_custos_total)
```

## Estradas e rodovias

```{r}
#| label: fig-mapa-rodovias
#| fig-cap: Custos dos sinistros em estradas e rodovias, agregados por município de ocorrência
#| fig-align: left


tar_read(map_custos_rodovias)
```

## Vias urbanas

```{r}
#| label: fig-mapa-urbano
#| fig-cap: Custos dos sinistros em vias urbanas, agregados por município de ocorrência
#| fig-align: left


tar_read(map_custos_urbanos)
```

## Tipos de via não identificados

```{r}
#| label: fig-mapa-na
#| fig-cap: Custos dos sinistros em vias de tipo não identificado, agregados por município de ocorrência
#| fig-align: left

tar_read(map_custos_na)
```

:::