# Resultados {#sec-results}

<!--
<style>
.csl-entry a {
  word-break: break-all;
}
</style>
-->

```{r}
#| label: setup
#| include: false

library(targets)
library(gt)
library(tidyverse)

```

```{r}
#| label: results
#| include: false
tar_load(custo_total)
tar_load(n_sinistros)
```

O custo total dos sinistros de trânsito no estado de São Paulo, considerando o período entre 2025-01-01 e 2025-12-31, resultou cerca de R$ 10,60 bi (`{r} custo_total`), considerando as `{r} n_sinistros` ocorrências nesse período.

As seções a seguir apresentam um detalhamento dos sinistros ocorridos e dos custos.

## Sinistros

A @tbl-sinistros apresenta a distribuição dos sinistros fatais e não fatais segundo o tipo de via por ano. Ao todo, observa-se que o maior número absoluto de sinistros não fatais ocorreu em vias urbanas, totalizando 84.011 registros, seguido por rodovias, com 15.192 casos. Os sinistros fatais foram ligeiramente mais frequentes em vias urbanas (3.154 casos) do que em rodovias (2.288 casos). Destaca-se também a presença de 299 sinistros fatais em locais não identificados, categoria que não apresenta registros de sinistros não fatais no período em análise.

```{r}
#| label: tbl-sinistros
#| tbl-cap: Quantidade de sinistros por tipo de via e tipo de sinistro no estado de São Paulo

tar_read(tbl_sinistros)
```

A @tbl-vitimas apresenta a quantidade de vítimas segundo a gravidade e tipo de via. Nas estradas e rodovias, observa-se maior volume de sinistros não fatais envolvendo vítimas com gravidade leve (12.880 casos), seguido de casos graves (2.329 casos) e, na sequência, de registros com gravidade não disponível (954 casos). Os sinistros fatais somam 2.536 ocorrências com gravidade fatal, além de 1.249 registros cuja gravidade não foi informada.

Nas vias urbanas, a distribuição apresenta padrão semelhante quanto à predominância de casos leves (84.870 casos). Em seguida aparecem os casos graves (8.631) e os registros com gravidade não disponível (2.976 casos). Os sinistros fatais totalizam 3.242 casos.

É importante ressaltar a expressiva quantidade de registros com gravidade não disponível, tanto nas rodovias quanto nas vias urbanas. Essa ausência de informação compromete a análise mais precisa dos impactos dos sinistros. Também há uma quantidade de sinistros com local não identificado, todos com vítimas fatais ou com gravidade não identificada.


```{r}
#| label: tbl-vitimas
#| tbl-cap: Quantidade de vítimas envolvidas nos sinistros, por tipo de via, gravidade e tipo de sinistro no estado de São Paulo

tar_read(tbl_vitimas)
```


## Custos

Em 2025, os custos com sinistros em vias urbanas ultrapassam R$ 6,63 bi, concentrando a maior parte das perdas. Nas rodovias, os danos relacionados a vítimas representaram mais de R$ 2,83 bi, seguidos pelos custos relacionados aos veículos (R$ 841,39 mi) e pelos custos institucionais e patrimoniais (R$ 12,19 mi). Os sinistros em locais não identificados somaram custos adicionais de R$ 221,23 mi.

A @tbl-resultados-pessoas detalha os custos relacionados às vítimas de sinistros ocorridos em rodovias. Os 2.536 óbitos registrados resultam em impacto financeiro expressivo, atingindo mais de R$ 2,01 bi. O custo associado às vítimas em estado grave (2.329 casos) contribuiu com R$ 535,59 mi. Os feridos leves (12.880) representaram custo de aproximadamente R$ 200,47 mi. As vítimas com gravidade não disponível (2.203 casos) geraram custo de R$ 83,17 mi. Ao todo, os custos com pessoas somaram aproximadamente R$ 2,83 bi.

```{r}
#| label: tbl-resultados-pessoas
#| tbl-cap: Custos de sinistros em rodovias - custos relacionados às pessoas (Valores de dezembro/2025)

tar_read(tbl_resultados_pessoas)
```

Na @tbl-resultados-veiculos, observam-se os custos associados aos veículos envolvidos em sinistros em rodovias. Automóveis e caminhões concentram a maior parte do impacto financeiro. Em especial, os caminhões envolvidos em sinistros não fatais (2.598 unidades) geraram custo de R$ 313,47 mi, reflexo do elevado valor médio por unidade (R$ 120.659,71). Entre os casos fatais, destacam-se os custos com caminhões (R$ 66,18 mi) e automóveis (R$ 59,84 mi). O custo total relacionado aos veículos em rodovias somou R$ 841,39 mi.

```{r}
#| label: tbl-resultados-veiculos
#| tbl-cap: Custos de sinistros em rodovias - custos relacionados aos veículos (Valores de dezembro/2025)

tar_read(tbl_resultados_veiculos)
```

A @tbl-resultados-inst reúne os custos institucionais e os danos patrimoniais decorrentes dos sinistros em rodovias. Embora representem uma fração menor do total, essas despesas somaram R$ 12,19 mi. Os sinistros não fatais responderam por R$ 9,44 mi, enquanto os fatais geraram R$ 2,74 mi. Esses valores englobam os custos administrativos e os danos a equipamentos públicos.

```{r}
#| label: tbl-resultados-inst
#| tbl-cap: Custos de sinistros em rodovias - custos institucionais e danos patrimoniais (Valores de dezembro/2025)

tar_read(tbl_resultados_inst)
```

Somando os diferentes componentes analisados — custos com pessoas, veículos e danos institucionais — os sinistros em rodovias resultaram em impacto econômico de R$ 2,83 bi com vítimas, R$ 841,39 mi em danos aos veículos e R$ 12,19 mi em encargos institucionais e prejuízos patrimoniais. Esses valores ilustram a abrangência das perdas provocadas pelos sinistros, que vão muito além das vítimas, envolvendo também danos materiais e custos indiretos para o poder público.

A @tbl-resultados-urbano mostra que os sinistros em vias urbanas geraram um custo total de aproximadamente R$ 6,63 bi, o maior entre os tipos de via analisados. Os sinistros fatais representam aproximadamente 3,6% dos registros (3.154 casos) e responderam por mais de R$ 1,57 bi, devido ao elevado custo por ocorrência (R$ 498.770,72). Já os sinistros não fatais (84.011 casos) concentraram cerca de R$ 5,06 bi, refletindo o peso financeiro agregado mesmo em casos de menor gravidade individual.

```{r}
#| label: tbl-resultados-urbano
#| tbl-cap: Custos de sinistros em vias urbanas (Valores de dezembro/2025)

tar_read(tbl_resultados_vias_municipais)
```

Ainda que com menor representatividade no total de registros, os sinistros em locais não identificados somaram 299 casos fatais, com custo médio superior a R$ 739.916,04 por ocorrência. O impacto financeiro estimado para essa categoria  ultrapassa osR$ 221,23 mi, valor que reforça a importância de aprimorar a identificação espacial dos registros para qualificar a análise e o direcionamento de políticas públicas.

Considerando os três tipos de via analisados, os sinistros em vias urbanas concentram o maior volume de custos, totalizando cerca de R$ 6,63 bi, impulsionados principalmente pelos sinistros não fatais. Nas rodovias, o impacto foi de aproximadamente R$ 3,69 bi, distribuídos entre custos com vítimas, veículos e danos institucionais. Já os registros em locais não identificados, apesar de menos numerosos, somaram R$ 221,23 mi exclusivamente em sinistros fatais. Esses números evidenciam tanto a magnitude dos prejuízos econômicos quanto a necessidade de qualificar os dados geográficos para aprimorar a gestão da segurança viária.

## Custos por município

A análise territorial dos custos dos sinistros de trânsito permite compreender como os impactos econômicos da sinistralidade se distribuem espacialmente no estado de São Paulo. Ao observar os resultados no nível municipal, torna-se possível identificar padrões territoriais de concentração das perdas econômicas, contribuindo para a compreensão das dinâmicas regionais da segurança viária.

Os mapas a seguir (@fig-mapa-total, @fig-mapa-rodovias, @fig-mapa-urbano e @fig-mapa-na ) complementam essa análise ao evidenciar a distribuição espacial dos custos estimados em todo o território paulista. A representação cartográfica permite identificar padrões espaciais de concentração dos impactos econômicos dos sinistros, destacando municípios e regiões onde as perdas estimadas são mais elevadas. Para fins analíticos, são apresentados mapas para o custo total agregado, bem como para cada tipo de via analisado — estradas e rodovias, vias urbanas e registros com tipo de via não identificado.

::: {.panel-tabset}

## Total

```{r}
#| label: fig-mapa-total
#| fig-cap: Custos dos sinistros agregados por município de ocorrência em 2025 (Valores de dezembro/2025)
#| fig-align: left

tar_read(map_custos_total)
```

## Estradas e rodovias

```{r}
#| label: fig-mapa-rodovias
#| fig-cap: Custos dos sinistros em estradas e rodovias por município de ocorrência em 2025 (Valores de dezembro/2025)
#| fig-align: left


tar_read(map_custos_rodovias)
```

## Vias urbanas

```{r}
#| label: fig-mapa-urbano
#| fig-cap: Custos dos sinistros em vias urbanas por município de ocorrência em 2025 (Valores de dezembro/2025)
#| fig-align: left


tar_read(map_custos_urbanos)
```

## Tipos de via não identificados

```{r}
#| label: fig-mapa-na
#| fig-cap: Custos dos sinistros em vias de tipo não identificado por município de ocorrência em 2025 (Valores de dezembro/2025)
#| fig-align: left

tar_read(map_custos_na)
```

:::

Por fim, a @tbl-custo-municipio apresenta de forma agregada os custos dos sinistros de trânsito por município, enquanto os mapas demonstram sua distribuição territorial pelo estado. Os custos foram somados pelo município de ocorrência do sinistro; assim, é importante observar que isso não significa que o custo apresentado corresponde necessariamente à despesa direta suportada pelo município no período analisado.


```{r}
#| label: tbl-custo-municipio
#| tbl-cap: Custo dos sinistros de trânsito por município da ocorrência em 2025 (Valores de dezembro/2025)

tar_read(tbl_custos_municipio)
```

Em conjunto, os resultados apresentados neste capítulo evidenciam a magnitude dos impactos econômicos associados aos sinistros de trânsito no estado de São Paulo. A análise integrada dos registros de sinistros, das características das vítimas e veículos envolvidos, bem como da distribuição territorial dos custos estimados, permite compreender de forma mais abrangente os padrões e a dimensão das perdas associadas à sinistralidade viária.